【裁判字號】    99,訴,75
【裁判日期】    990630
【裁判案由】    確認董事委任關係不存在
【裁判全文】
臺灣新竹地方法院民事判決                99年度訴字第75號
原      告  乙○○
訴訟代理人  高進發律師
被      告  台灣科技股份有限公司
法定代理人  張修恆
            甲○○
上列當事人間請求確認董事委任關係不存在事件，本院於民國99
年6月23日辯論終結，判決如下：
    主  文
確認原告與被告間之董事委任關係不存在。
訴訟費用由被告負擔。
    事實及理由
一、原告主張：
(一)原告於民國85年7月8日被選為被告公司董事，當時當選董事
    時原告持有被告公司股份179,980股，董事任期自85年7 月8
    日至88年7月7日，惟被告公司於88年7月7日原告董事任期屆
    滿時，並未實行董事改選，而由原告繼續擔任董事。又原告
    父親逝世後，原告繼承取得166,000股被告公司之股份，使
    原告持有被告公司股份增加為345,980股，惟原告嗣於90年2
    月12日，將其中345,000股轉售予訴外人明欣股份有限公司
    （下稱明欣公司），依當時公司法第197條第1項規定，公開
    發行股票之公司董事在任期中轉讓超過選任當時所持有之公
    司股份數額二分之一時，其董事當然解任。是原告於90年2
    月12日將所持有之被告公司股份超過半數移轉予明欣公司時
    ，依上開公司法規定，原告董事職務已當然解任，故原告自
    90年2月12日起，依法已非被告公司之董事，惟因被告公司
    在經濟部之公司登記資料中，仍登記原告為該公司董事，並
    未做相應之變更，造成財政部依被告公司變更事項登記卡之
    記載，認定原告仍為被告公司董事，並以被告積欠新臺幣（
    下同）1,198,820元稅款為由，對原告作成限制出境之處分
    ，原告不服，依法提起訴願，經財政部以台財海字第098102
    5101號訴願補充答辯書主張此項爭執屬私權事項，其無權加
    以確認，並謂：「除非當事人已辦妥登記，或經由民事法院
    判決確認該私權事項，否則第三人包括行政機關得主張原來
    之登記仍屬有效」等語。又被告公司雖已經命令解散並應進
    入清算程序，惟被告公司登記事項卡上仍記載原告為董事，
    故原告仍有可能在被告公司與第三人間之私權爭執，被認為
    係被告公司之清算人之一，並遭列為被告公司之負責人之一
    而涉訟，致須出庭應訴而受有損害。再者，被告公司之監察
    人甲○○、張修恆亦寄發存證信函予原告，主張原告為被告
    公司之清算人，並要求原告應善盡清算人責任，否則應負背
    信責任云云。是因被告公司登記事項卡上之記載與事實不符
    ，造成原告私法上之地位有受侵害之危險，且此種危險得以
    對被告之確認判決除去，故原告對被告有確認判決之法律上
    之利益，爰訴請確認兩造間董事委任關係不存在。又因本件
    係屬董事對其公司間之訴訟，依公司法第213條規定，自應
    由被告公司之監察人即甲○○、張修恆二人擔任被告公司之
    法定代理人。
(二)對被告及甲○○抗辯之陳述：
    被告及甲○○固辯稱：原告提起本件訴訟時，依原告自己之
    主張，原告已非被告公司之董事，自非屬董事與其公司間之
    訴訟，且被告公司已解散，應以被告公司之原董事即清算人
    為被告公司之法定代理人，而張修恆、甲○○二人乃係被告
    公司之監察人，並非被告公司之清算人，故原告列甲○○、
    張修恆為被告公司之法定代理人，其法定代理權顯有欠缺云
    云，原告予以否認。蓋因原告雖事實上已非被告公司之董事
    ，然在被告公司之登記資料上仍被列為被告公司之董事，故
    本件訴訟仍應屬公司法第213條所規定之董事與其公司間之
    訴訟，且於公司解散時，依公司法第322條之規定，固然應
    由清算人執行清算事務，而公司之清算，原則上固以董事為
    清算人，然因清算人之權利義務與董事同，則於董事以公司
    之清算人身分，對另一董事為訴訟，即難免有循私之舉，是
    依公司法第213條規定之同一法理，仍不宜由董事以公司之
    清算人身分對另一董事為訴訟，又因公司清算中，其股東會
    與監察人依然存續，故其對董事之訴訟依法應由監察人代表
    公司為之，此有臺灣臺北地方法院98年度審訴字第3395號判
    決、臺灣高等法院97年度抗字第1554號裁定及最高法院94年
    度台上字第230 號判決意旨可參，故本件原告列被告公司之
    法定代理人為其監察人即甲○○、張修恆二人，係屬合法有
    據，並無被告所稱其法定代理權欠缺之情形等語。
(三)並聲明：如主文第一項所示。
二、被告及甲○○答辯則以：
(一)原告主張其有遭他人列為被告之法定代理人而涉訟之風險，
    故有提起本件訴訟之確認利益云云，被告及甲○○予以否認
    。蓋被告公司因私權事項與他人發生紛爭時，均係以被告公
    司之名義涉訟，且權利義務均歸被告承擔，與原告無涉，是
    原告主張其有提起本件訴訟之確認利益云云，並不可採。
(二)原告主張其已於90年2月12日出售被告公司股份345,000股，
    自90年2月12日依法已非被告公司之董事，惟因原告原持有
    345,980股，出售345,000股後仍持有980股，仍為被告公司
    之股東，故依原告之主張，本件應為股東與公司間之訴訟，
    而非董事與公司間之訴訟，即無公司法第213條規定之適用
    。又因被告公司已於90年間經命令解散及撤銷登記，應即進
    入清算程序，依公司法第322條第1項前段規定：公司之清算
    ，以董事為清算人，故本件應由被告公司之全體董事擔任被
    告公司之清算人，又因清算人於執行清算事務之範圍內，其
    權利義務與董事同，故本件應由被告之全體董事即全體清算
    人擔任被告之法定代理人，其法定代理權始無欠缺。而因張
    修恆與甲○○雖為被告公司之監察人，然非被告公司之董事
    即清算人，並其二人並非被告公司之法定代理人，則原告列
    其二人為被告公司之法定代理人而提起本件訴訟，其法定代
    理權已有欠缺，應依民事訴訟法第249條第1項第6款規定，
    予以裁定駁回其訴訟。
(三)為此共同聲明：原告之訴駁回。
三、兩造不爭執事項（見99年1月28日筆錄）：
(一)原告於85年7月8日當選被告公司之董事，任期自85年7月8日
    至88年7月7日止，惟被告公司於88年7月7日原告董事任期屆
    滿後，並未實行董事改選，而由原告繼續擔任董事。且原告
    原持有被告公司股份179,980股，嗣因繼承其父親之股份取
    得166,000股，而增加為345,980股，惟原告於90 年2月12日
    將其中345,000股轉售予第三人明欣公司，依公司法第197條
    第1項規定，原告於90年2月12日已喪失被告公司之董事資格
    而當然解任，因其董事資格喪失後未辦理變更登記，致財政
    部以被告公司有積欠稅款1,198,820元而對原告限制出境。
(二)被告公司於90年3月6日遭命令解散，導致其公司登記事項卡
    上有關董事登記事項均遭刪除。甲○○、張修恆目前仍是被
    告公司之監察人，但並非被告公司之清算人。另被告公司並
    未聲請法院選任臨時管理人。在被告公司於90年3  月6日因
    命令解散而其董事之登記事項遭刪除前，被告公司登記事項
    卡上所記載之董事為劉景綽、吳信義、譚育康、沈佩懋及原
    告等共5人。
(三)雙方對對造所提證物形式真正不爭執。
四、原告主張被告公司法定代理人即監察人張修恆、甲○○，對
    被告公司提起本件確認董事委任關係不存在之訴，為被告及
    甲○○以前辭置辯，是本件爭執應在於：本件是否屬公司董
    事對其公司所提起之訴訟？原告所列被告法定代理權有無欠
    缺？本件訴訟有無確認利益？原告請求確認與被告間就董事
    之委任關係不存在，有無理由？茲分敘如下：
(一)按「股份有限公司應由董事長對外代表公司，惟公司與董事
    間訴訟，除法律另有規定外，則由監察人或股東會所選任之
    人代表公司為訴訟，公司法第208條第3項、第213條定有明
    文，其立法目的乃恐董事長代表公司對董事起訴，難免有循
    私之舉。若公司已解散行清算程序，公司董事雖不得以董事
    身份執行職務，而應由清算人執行清算事務，但公司之清算
    ，原則上以董事為清算人，除非公司法或章程另有規定或股
    東會另選清算人時，不在此限（公司法第322條第1項）。且
    清算人於執行清算事務範圍內，除另有規定外，其權利義務
    與董事同（公司法第324條）。是董事原則上應為清算人，
    且清算人之權利義務與董事同，則董事以清算人身份對董事
    為訴訟，亦難免有循私之舉。依同一法理，仍不宜由董事以
    清算人身份對董事為訴訟。再查清算中，公司股東會與監察
    人依然存續，對董事之訴訟，依法仍應由監察人或股東會所
    選任之人代表公司為之，始為適法」，有最高法院94年度台
    上字第230號判決要旨、96年11月28日臺灣高等法院96年法
    律座談會民事類提案第22號討論結果足供參照。經查，本件
    被告遭經濟部90年2月7日經（090）商字第09001700100號函
    予以命令解散，且經科學工業園區管理局以90年3月6日（90
    ）園商字第005927-01號函予以撤銷登記在案，有被告公司
    之設立登記事項卡及科學工業園區管理局99年1月21日函文
    在卷可稽（見卷第4、51頁），依公司法第26條之1準用同法
    第24條之規定，被告公司應行清算程序；而被告公司經撤銷
    登記後，並未進行清算，亦未推選清算人向本院聲報，業經
    本院98年度審訴字第84號判決確認無誤，則原告既登記為被
    告公司之董事，且本件復係原告起訴請求確認兩造間董事委
    任關係不存在，形式上仍應認係屬董事與公司間之訴訟，揆
    之前揭說明，原告以被告公司監察人甲○○、張修恆為被告
    公司之法定代理人，於法並無不合。被告辯稱其法定代理權
    有欠缺云云，不足採信。
(二)次按「按確認法律關係之訴，非原告有即受確認判決之法律
    上利益者，不得提起之，民事訴訟法第247條第1項前段定有
    明文。又所謂即受確認判決之法律上利益，係指法律關係之
    存否不明確，原告主觀上認其在法律上之地位有不安之狀態
    存在，且此種不安之狀態，能以確認判決將之除去者而言」
    ，有最高法院52年台上字第1240號判例要旨可參。再按「公
    司設立登記後，有應登記之事項而不登記，或已登記之事項
    有變更而不為變更之登記者，不得以其事項對抗第三人；又
    公司與董事間之關係，除另有規定外，依民法關於委任之規
    定」，公司法第12條、第192條第4項分別定有明文。本件原
    告主張其於被告公司之董事資格，業因原告於90年2月12日
    將其所持有之股份345,000股轉售予訴外人明欣公司而當然
    解任，惟被告公司登記事項卡並未為變更登記，致原告仍為
    登記上之董事等情，為被告所不爭執，復有被告公司之設立
    登記事項卡、證券交易稅一般代徵稅額繳款書等影本在卷可
    憑（見卷第4、5頁），自堪信為真實。原告實際上已喪失被
    告公司之董事資格，但並未為變更登記，致原告不得以此事
    項對抗第三人，亦即，就被告公司與第三人之外部關係而言
    ，原告仍屬該公司之業務執行機關及代表公司之負責人，須
    擔負相關之法定責任。況本件因原告之董事資格喪失後未辦
    理變更登記，已遭財政部以被告公司有積欠稅款1,198,820
    元而對原告限制出境，且被告公司監察人張修恆、甲○○更
    委任陳國堂律師以存證信函通知原告：公司遭撤銷登記即進
    入清算程序，且以董事為清算人，故依法被告公司董事乙○
    ○為當然之清算人，應執行清算事務，然清算人均置之不理
    ，怠忽職守，依法應負背信責任等語，有該存證信函附卷可
    佐（見卷第81-83頁），換言之，財政部與被告公司之監察
    人（即本件被告之法定代理人）均以原告仍為被告公司登記
    之董事為由，要求原告刻盡董事義務，實已造成原告是否擔
    負被告公司董事責任之法律上地位不安定，且此不安定狀態
    ，得藉由本件確認判決予以除去，從而，原告對被告提起本
    件訴訟，應認有即受確認判決之法律上利益。被告辯稱本件
    欠缺確認利益云云，亦不足採。
(三)再者，原告於85年7月8日當選被告公司之董事，任期自85年
    7月8日至88年7月7日，被告公司於88年7月7日原告董事任期
    屆滿後，並未實行董事改選，而由原告繼續擔任董事；又原
    告原持有被告公司股份179,980股，嗣因繼承再取得166,000
    股，共計持有345,980股，惟原告於90年2月12日將其中之
    345,000股轉售予第三人明欣公司，依公司法第197條第1項
    規定，原告於90年2月12日已喪失被告公司之董事資格而當
    然解任等情，為兩造所不爭執，且有財政部臺北市國稅局98
    年12月28日函暨證券交易稅一般代繳稅額繳款書在卷足憑（
    見卷第38-39頁），則原告自90年2月12日起確已喪失被告公
    司董事資格，原告請求確認與被告間之董事委任關係不存在
    ，應屬有據。
五、綜上所述，原告提起本件確認之訴，所列被告之法定代理權
    並無欠缺，且有即受確認判決之法律上利益，原告請求確認
    兩造間有關董事之委任關係不存在，為有理由，應予准許。
六、據上論結，本件原告之訴為有理由，依民事訴訟法第78條，
    判決如主文。
中    華    民    國    99    年    6     月    30    日
                  民事第二庭  審判長法  官  王銘勇
                                    法  官  林麗玉
                                    法  官  梁智賢
以上正本係照原本作成。
如對本判決上訴，須於判決送達後20日內向本院提出上訴狀。
中    華    民    國    99    年    6     月    30    日
                                    書記官  黃詩傑

司法院資訊處製作；財團法人民間司法改革基金會備份。
